【裁判字號】    94,訴,2168
【裁判日期】    950307
【裁判案由】    強盜
【裁判全文】
臺灣板橋地方法院刑事判決              94年度訴字第2168號
公  訴  人  臺灣板橋地方法院檢察署檢察官
被      告  甲○○
指定辯護人  本院公設辯護人乙○○
上列被告因強盜案件，經檢察官提起公訴（94年度偵字第14854
號、94年度偵字第14989 號），本院判決如后：
    主  文
甲○○連續意圖為自己不法之所有，攜帶兇器，以脅迫至使不能
抗拒，而取他人之物，處有期徒刑伍年，扣案之水果刀貳把均沒
收。
    事  實
一、甲○○自民國86年3 月17日起至財團法人亞東紀念醫院精神
    科初診，同年11月13日至26日至該院精神科住院治療，經診
    斷為精神分裂症，後規律門診追蹤治療，迄94年7 月7 日仍
    在該院精神科門診治療。甲○○行為時係精神耗弱之人，基
    於意圖為自己不法所有之概括犯意，先於94年9 月2 日凌晨
    1 時10分許，攜帶其所有客觀上可為兇器之水果刀一把，進
    入位於臺北縣土城市○○路185 號之福客多超商店內，手持
    該水果刀站在該超商店之櫃檯前，向店員丁○○恫稱：「我
    要搶劫！」等語，以此脅迫方式致使丁○○不能抗拒而打開
    櫃檯收銀機，甲○○隨即伸手取走櫃檯收銀機內之現金新臺
    幣（下同）七千八百五十元後逃離該福客多超商，嗣於同日
    1 時40分許，在臺北縣土城市○○路209 號警衛室內，經警
    循線查獲甲○○，於甲○○身上起獲其上開強盜行為所得之
    七千八百五十元（業經被害人丁○○至警局領回），警方並
    在甲○○位於臺北縣土城市○○路209 號11樓之住處，扣得
    甲○○所有供強盜所用之水果刀一把，甲○○經警移送臺灣
    板橋地方法院檢察署，經檢察官諭知限制住居後，復於94年
    9 月3 日凌晨1 時50分許，攜帶其所有客觀上可為兇器之水
    果刀一把，再進入位於臺北縣土城市○○路185 號之福客多
    超商店內，站在該超商店之櫃檯前，向店員丁○○恫稱：「
    我要搶劫！」等語，並向丁○○亮出所攜之水果刀，以此脅
    迫方式致使丁○○不能抗拒而打開櫃檯收銀機，甲○○隨即
    伸手取走櫃檯收銀機內之現金四千零四十一元，得手後正欲
    離去之際，丁○○拿出預先準備之鐵棒反抗，警方亦據報前
    往，而於該超商店前當場逮捕甲○○，並扣得甲○○所有供
    強盜所用之水果刀一把，及起獲甲○○上開強盜行為所得之
    四千零四十一元（業經被害人丁○○至警局領回）。
二、案經丁○○訴由臺北縣政府警察局土城分局報請臺灣板橋地
    方法院檢察署檢察官偵查起訴。
    理  由
一、上揭事實，業據被告甲○○迭於警詢、偵查及本院95年2 月
    22日審理時坦承不諱，核與證人即被害人丁○○於警詢、偵
    查及本院審理時所證述之情節相符，且有臺北縣政府警察局
    土城分局贓物認領保管單二紙附於偵查卷可稽，並有扣案之
    水果刀二把足資佐證。是本件事證明確，被告犯行洵堪認定
    ，應予依法論處。
二、查被告於上開時、地強盜所攜帶之水果刀客觀上足對人之生
    命、身體、安全構成威脅，具有危險性，則被告係攜帶兇器
    為本件強盜犯行，核其所為，係犯刑法第330 條第1 項之加
    重強盜罪。被告先後二次之加重強盜犯行，時間密接，犯罪
    構成要件相同，係基於概括犯意為之，為連續犯，應依刑法
    56條之規定論以一罪，並加重其刑。復按刑法上之心神喪失
    與精神耗弱，應依行為時精神障礙程度之強弱而定，如行為
    時之精神，對於外界事務全然缺乏知覺理會及判斷作用，而
    無自由決定意思之能力者，為心神喪失；且刑法上所謂心神
    喪失人，非以其心神喪失狀態毫無間斷為必要，如果行為時
    確在心神喪失之中，即令其在事前事後偶回常態，仍不得謂
    非心神喪失人；而是否心神喪失，乃屬醫學上精神病科之專
    門學問，應由專門精神病醫學研究之人予以診察鑑定，方足
    斷定，最高法院26年渝上字第237 號、24年上字第2844號、
    47年台上字第1253號判例參照。查被告係重度精神障礙，有
    中華民國身心障譺手冊影本在卷可憑（見94年度偵字第1498
    9 號偵查卷第16頁），而被告於案發前即自86年3 月17日起
    至財團法人亞東紀念醫院精神科初診，同年11月13日至26日
    至該院精神科住院治療，經診斷為精神分裂症，後規律門診
    追蹤治療，迄94年7 月7 日仍在該院精神科門診治療，復有
    財團法人亞東紀念醫院94年11月21日亞歷字第0946410579號
    函暨病歷資料附於本院卷可憑，本院復將被告送請臺北市立
    聯合醫院作精神鑑定，鑑定結果認「1 、綜合以上所述郭員
    之過去生活史、疾病史、身體檢查、精神狀態檢查與神經學
    檢查結果，本次鑑定認為郭員於兩次強盜『行為時』之精神
    狀況，應已達精神耗弱程度。2 、郭員目前診斷為精神分裂
    症，需排除因車禍腦傷導致精神病之可能性，郭員於犯案前
    因其病情對現實判斷不佳，自覺大哥逼他搬家，已走頭無路
    ，需要金錢，然又稱搶錢乃為了買郵票、信封或車票，除了
    搶錢之外別無他法達到目的，但郭員大哥與郭員雖有長期衝
    突，但並未真正趕郭員出門，因此郭員認知能力有下降之現
    象，雖其知搶錢非毫無控制能力，然其於94年9 月2 日已因
    第一個強盜行為被捕，被釋放後，隨即於94年9 月3 日復以
    同一手法於同一超商搶錢，顯見愚頓僵化之行為模式，明顯
    不同於其前之社會行為模式，其依法律道德之辨識而為合法
    行為之控制能力，已明顯減弱，其犯案時之精神狀態應已達
    精神耗弱之程度。」，此有臺北市立聯合醫院95年2 月16日
    北市醫松字第09531223000 號函附精神鑑定報告書一份附於
    本院卷可憑；雖證人丁○○到庭證稱：被告係前揭福客多超
    商店之常客，平時買東西時之精神狀況正常，被告均能清楚
    表達買東西之意思，也沒有拿錯錢的問題等語（見本院95年
    2 月22日審判筆錄第3 頁），證人即承辦本案之警員丙○○
    亦到庭證稱：94年9 月4 日，被告開完刀之後，在亞東醫院
    一樓旁作筆錄，被告可以回答問題，且於回答問題過程中沒
    有異狀，被告意識清楚，可以理解伊等的問題，被告也針對
    問題回答，訊問的過程中也沒有胡言亂語等語（見本院95年
    2 月22日審判筆錄第11頁），惟按行為人於行為時之精神狀
    態是否心神喪失或精神耗弱，係歸屬刑事法上行為人責任能
    力範疇之判斷，所謂行為人具有刑事上之責任能力，意即行
    為人必須在行為當時具有判斷不法，並依此判斷而能夠不為
    違法之能力，始有罪責可言，是以行為人具有判斷不法之意
    識能力，並依其判斷而為行為之控制能力，即稱為責任能力
    ，而記憶力與判斷不法之意識能力並非相等，縱有部分記憶
    力，亦無法由此逕認其當然有判斷不法之意識能力，被告於
    醫院經警詢問時固能供承前揭強盜犯行，惟此充其量僅能證
    明被告對其加重強盜之事實，明知並有意使其發生，被告主
    觀上有加重強盜罪之故意，符合加重強盜罪之主觀構成要件
    ，然究無法以此認定被告有判斷不法之意識能力及依其判斷
    而為行為之控制能力，而謂被告具有刑事法上之責任能力，
    況依前揭判例意旨，被告是否心神喪失或精神耗弱，自應由
    專門精神病醫學研究之人予以診察鑑定，而觀諸臺北市立聯
    合醫院所為前揭被告精神鑑定報告書，已詳載被告個人生活
    史、疾病史暨鑑定時之身體檢查、精神狀態、心理衡鑑等項
    ，再據以記載鑑定結果，則該份精神鑑定報告書既詳載鑑定
    之經過及其結果，自符合刑事訴訟法第206 條第1 項所定之
    法定程式，而證人丁○○、丙○○既非專門精神病醫學研究
    之人，自不能憑證人丁○○、丙○○所述被告案發前後之精
    神狀況判斷被告行為時之精神狀態，況被告已有長期之精神
    病史，業如前述，本院綜觀被告之長期精神病史及前揭精神
    鑑定報告書，應認被告行為時之精神，對於外界事物之判斷
    能力，較普通人之平均程度顯然減退，有精神耗弱之情形，
    爰依刑法第19條第2 項之規定減輕其刑，並先加後減之。爰
    審酌被告攜帶兇器連續為本件強盜犯行，危害社會治安甚鉅
    ，惟其犯後坦承不諱，態度尚稱良好，兼衡被告素行、犯罪
    動機、目的、手段及犯罪所得等一切情狀，量處如主文所示
    之刑，以示懲儆。至扣案之水果刀二把，係被告所有供強盜
    所用之物，業據被告於本院審理時供明在卷，爰併依刑法第
    38條第1 項第2 款之規定宣告沒收。
據上論斷，應依刑事訴訟法第299條第1項前段，刑法第56條、第
330條第1項、第19條第2項、第38條第1項第2款，判決如主文。
本案經檢察官魏正杰到庭執行職務。
中    華    民    國    95    年    3     月    7     日
                  刑事第十五庭  審判長法  官  林 海 祥
                                      法  官  朱 敏 賢
                                      法  官  汪 怡 君
以上正本證明與原本無異
如不服本判決應於送達後10日內向本院提出上訴狀
                                      書記官  陳 映 孜
中    華    民    國    95    年    3     月    7     日
附錄本案論罪科刑法條全文：
中華民國刑法第330條
犯強盜罪而有第321 條第1 項各款情形之一者，處七年以上有期
徒刑。
前項之未遂犯罰之。
中華民國刑法第328條
意圖為自己或第3 人不法之所有，以強暴、脅迫、藥劑、催眠術
或他法，至使不能抗拒，而取他人之物或使其交付者，為強盜罪
，處五年以上有期徒刑。
以前項方法得財產上不法之利益或使第 3 人得之者，亦同。
犯強盜罪因而致人於死者，處死刑、無期徒刑或十年以上有期徒
刑；致重傷者，處無期徒刑或七年以上有期徒刑。
第 1 項及第 2 項之未遂犯罰之。
預備犯強盜罪者，處一年以下有期徒刑、拘役或三千元以下罰金
。
中華民國刑法第321條
犯竊盜罪而有左列情形之一者，處六月以上、五年以下有期徒刑
：
一  於夜間侵入住宅或有人居住之建築物、船艦或隱匿其內而犯
    之者。
二  毀越門扇、牆垣或其他安全設備而犯之者。
三  攜帶兇器而犯之者。
四  結夥三人以上而犯之者。
五  乘火災、水災或其他災害之際而犯之者。
六  在車站或埠頭而犯之者。
前項之未遂犯罰之。


司法院資訊處製作；財團法人民間司法改革基金會備份。
